---
title: "MPDW 5"
author: "Febri Dwi Cahyanto G1401211049"
date: "2023-10-02"
output: html_document
---

```{r}
library(ggplot2)
library(tsibble)
library(tseries)
library(MASS)
```
## INPUT DATA
```{r}
library(readxl)
suhukd<- read_excel("C:/Users/user/Downloads/mpdw11.xlsx")
```
## UBAH DATA KE TS
```{r}
suhukd.ts <- ts(suhukd$suhu)
```
## PLOT TIME SERIES
```{r}
ts.plot(suhukd.ts, xlab="Time Period ", ylab="Suhu Kediri", 
        main = "Time Series Plot")
points(suhukd.ts)
```
## PLOT ACF
```{r}
acf(suhukd.ts)
```
Berdasarkan plot ACF, terlihat bahwa plot ACF pada data tersebut cenderung *cut off* dan membentuk gelombang sinus

## UJI ADF
```{r}
tseries::adf.test(suhukd.ts)
```
Berdasarkan uji ADF tersebut, didapat *p-value* sebesar 0.01 yang lebih kecil dari taraf nyata 5% sehingga tolak $H_0$ dan menandakan bahwa data stasioner dalam rataan. Hal ini sesuai dengan hasil eksplorasi menggunakan plot time series dan plot ACF.

## PLOT BOX-COX
```{r}
index <- seq(1:132)
bc = boxcox(suhukd.ts~index, lambda = seq(0,4,by=0.01))
#Nilai Rounded Lambda
lambda <- bc$x[which.max(bc$y)]
lambda
#SK
bc$x[bc$y > max(bc$y) - 1/2 * qchisq(.95,1)]
```
Gambar di atas menunjukkan nilai *rounded value* ($\lambda$) optimum sebesar **0** dan pada selang kepercayaan 95% nilai memiliki batas bawah **0.00** dan batas atas **0.65**. Selang tersebut tidak memuat nilai satu sehingga dapat dikatakan bahwa data bangkitan tidak stasioner dalam ragam.

Kesimpulan: Maka data tersebut stasioner dalam rataan dan tetapi tidak stasioner dalam ragam

# PARTISI DATA

# BAGIAN 1
```{r}
suhukd.ts1 <- suhukd$suhu[19:49] |> ts()
mean(suhukd.ts1)
var(suhukd.ts1)
```

## PLOT TIME SERIES
```{r}
ts.plot(suhukd.ts1, xlab="Time Period ", ylab="Suhu Kediri", 
        main = "Time Series Plot")
points(suhukd.ts1)
```
## PLOT ACF
```{r}
acf(suhukd.ts1)
```
Berdasarkan plot ACF, terlihat bahwa plot ACF pada data tersebut cenderung *cut off* dan membentuk gelombang sinus

## UJI ADF
```{r}
tseries::adf.test(suhukd.ts1)
```
Berdasarkan uji ADF tersebut, didapat *p-value* sebesar 0.5674 yang lebih besar dari taraf nyata 5% sehingga terima $H_0$ dan menandakan bahwa data tidak stasioner dalam rataan. Hal ini sesuai dengan hasil eksplorasi menggunakan plot time series dan plot ACF.

##PLOT BOX-COX
```{r}
index.1 <- seq(19:49)
bc.1 = boxcox(suhukd.ts1~index.1, lambda = seq(0,4,by=0.01))
#Nilai Rounded Lambda
lambda.1 <- bc.1$x[which.max(bc.1$y)]
lambda.1
#SK
bc.1$x[bc.1$y > max(bc.1$y) - 1/2 * qchisq(.95,1)]
```
Gambar di atas menunjukkan nilai *rounded value* ($\lambda$) optimum sebesar **0** dan pada selang kepercayaan 95% nilai memiliki batas bawah **0.00** dan batas atas **3.54**. Selang tersebut memuat nilai satu sehingga dapat dikatakan bahwa data bangkitan stasioner dalam ragam.

Kesimpulan partisi 1: Maka data tersebut tidak stasioner dalam rataan tetapi stasioner dalam ragam

# BAGIAN 2
```{r}
suhukd.ts2 <- suhukd$suhu[19:37] |> ts()
mean(suhukd.ts2)
var(suhukd.ts2)
```
## PLOT TIME SERIES
```{r}
ts.plot(suhukd.ts2, xlab="Time Period ", ylab="Suhu Kediri", 
        main = "Time Series Plot")
points(suhukd.ts2)
```
## PLOT ACF
```{r}
acf(suhukd.ts2)
```
Berdasarkan plot ACF, terlihat bahwa plot ACF pada data tersebut cenderung *cut off* dan membentuk gelombang sinus

## UJI ADF
```{r}
tseries::adf.test(suhukd.ts2)
```
Berdasarkan uji ADF tersebut, didapat *p-value* sebesar 0.04542 yang lebih kecil dari taraf nyata 5% sehingga tolak $H_0$ dan menandakan bahwa data stasioner dalam rataan. Hal ini sesuai dengan hasil eksplorasi menggunakan plot time series dan plot ACF.

## PLOT BOX-COX
```{r}
index.2 <- seq(19:37)
bc.2 = boxcox(suhukd.ts2~index.2, lambda = seq(0,4,by=0.01))
#Nilai Rounded Lambda
lambda.2 <- bc.2$x[which.max(bc.2$y)]
lambda.2
#SK
bc.2$x[bc.2$y > max(bc.2$y) - 1/2 * qchisq(.95,1)]
```
Gambar di atas menunjukkan nilai *rounded value* ($\lambda$) optimum sebesar **0** dan pada selang kepercayaan 95% nilai memiliki batas bawah **0.00** dan batas atas **4.00**. Selang tersebut memuat nilai satu sehingga dapat dikatakan bahwa data bangkitan stasioner dalam ragam.

Kesimpulan partisi 2: Maka data tersebut stasioner dalam rataan dan ragam
