---
title: "MPDW Pertemuan 7"
author: "Febri Dwi Cahyanto G1401211049"
date: "2023-10-16"
output: html_document
---

###library

```{r}
library("forecast")
library("graphics")
library("TTR")
library("TSA")
library(dplyr)
library(forecast)
library(lmtest) 
library(orcutt) 
library(HoRM) 
library(corrplot)
library(dLagM)
library(dynlm)
library(MLmetrics)
library(ggplot2)
library(tsibble)
library(tseries)
library(MASS)
library(aTSA)
```

### Input data

```{r}
library(readxl)
datakukd <- read_excel("C:/Users/user/Downloads/mpdw11.xlsx")
datakukd
```

### Ubah data menjadi time series

```{r}
datakukd.ts <- ts(datakukd$suhu)
```
### Membagi data menjadi data latih (80%) dan data uji (20%) dan jadikan time series

```{r}
dtkukd.latih <- datakukd[1:106,2]
dtkukd.uji <- datakukd[107:132,2]
dtkukd.latih.ts <- ts(dtkukd.latih, frequency = 12)
dtkukd.uji.ts <- ts(dtkukd.uji, frequency = 12)
```

### Eksplorasi data

```{r}
# data full
ts.plot(datakukd.ts, col="blue",main="Plot semua data", type="o",xlab="Time",ylab="Data")
points(datakukd.ts)

# data latih
ts.plot(dtkukd.latih.ts, col="red",main="Plot data latih", type="o",xlab="Time",ylab="Data")
points(dtkukd.latih.ts)

# data uji
ts.plot(dtkukd.uji.ts, col="purple",main="Plot data uji", type="o",xlab="Time",ylab="Data")
points(dtkukd.uji.ts)
```

## CEK Stasioner

### Plot acf

```{r}
acf(dtkukd.latih.ts, main="ACF", lag.max=20)
```
Berdasarkan plot ACF, terlihat bahwa plot ACF pada data tersebut cenderung *cut off* dan membentuk gelombang sinus. menandakan bahwa data tersebut stasioner dalam rataan

### Uji ADF

```{r}
tseries::adf.test(dtkukd.latih.ts)
```

$H_0$ : Data tidak stasioner dalam rataan

$H_1$ : Data stasioner dalam rataan

Berdasarkan uji ADF tersebut, didapat *p-value* sebesar 0.01 yang lebih kecil dari taraf nyata 5% sehingga tolak $H_0$ dan menandakan bahwa data stasioner dalam rataan. Hal ini sesuai dengan hasil eksplorasi menggunakan plot time series dan plot ACF.

### Plot Box-Cox

```{r}
index <- seq(1:106)
bc = boxcox(dtkukd.latih.ts~index, lambda = seq(0,4,by=0.01))
#Nilai Rounded Lambda
lambda <- bc$x[which.max(bc$y)]
lambda
#SK
bc$x[bc$y > max(bc$y) - 1/2 * qchisq(.95,1)]
```

Gambar di atas menunjukkan nilai *rounded value* ($\lambda$) optimum sebesar **0** dan pada selang kepercayaan 95% nilai memiliki batas bawah **0.00** dan batas atas **0.83**. Selang tersebut tidak memuat nilai satu sehingga dapat dikatakan bahwa data tidak stasioner dalam ragam.

## Identifikasi model

### Plot ACF dan PACF

```{r}
par(mfrow = c(1,2))
acf(dtkukd.latih.ts, main="ACF", lag.max=30) #ARIMA(0,0,1)
pacf(dtkukd.latih.ts, main="PACF", lag.max=30) #ARIMA(2,0,0)
```

Berdasarkan plot tersebut, terlihat bahwa plot ACF cenderung cuts off pada lag ke 2, sehingga jika plot PACF dianggap tails of, maka model tentatifnya adalah ARIMA(0,0,1).

Berdasarkan plot tersebut, terlihat bahwa plot PACF cenderung cuts off pada lag ke 1, sehingga jika plot ACF dianggap tails of, maka model tentatifnya adalah ARIMA(2,0,0).

### Plot EACF

```{r}
eacf(dtkukd.latih.ts)
```

identifikasi model menggunakan plot EACF dilakukan dengan melihat ujung segitiga pada pola segitiga nol. Dalam hal ini model tentatif yang terbentuk adalah ARIMA (2,0,2), dan ARIMA (2,0,3) 

sehingga model tentafifnya ialah ARIMA(0,0,1), ARIMA(2,0,0), ARIMA(2,0,2), dan ARIMA (2,0,3) 

## Pendugaan Parameter

### ARIMA (0,0,1)

```{r}
model1=Arima(dtkukd.latih.ts, order=c(0,0,1),method="ML")
summary(model1) #AIC=292.16
lmtest::coeftest(model1) 
```

### ARIMA (2,0,0)

```{r}
model2=Arima(dtkukd.latih.ts, order=c(2,0,0),method="ML")
summary(model2) #AIC=252.61
lmtest::coeftest(model2)
```
### ARIMA (2,0,2)

```{r}
model3=Arima(dtkukd.latih.ts, order=c(2,0,2),method="ML")
summary(model3) #AIC=251.73
lmtest::coeftest(model3) 
```

### ARIMA (3,0,2)

```{r}
model4=Arima(dtkukd.latih.ts, order=c(3,0,2),method="ML")
summary(model4) #AIC=247.03
lmtest::coeftest(model4) 
```

Penduga terbaik ialah aic terkecil dan parameter signifikan yang terdapat di ARIMA(3,0,2)

## analisis sisaan

### Eksplorasi 

```{r}
#Eksplorasi 
sisaan.da <- model3$residuals 
par(mfrow=c(2,2)) 
qqnorm(sisaan.da) 
qqline(sisaan.da, col = "brown", lwd = 2) 
plot(c(1:length(sisaan.da)),sisaan.da) 
acf(sisaan.da) 
pacf(sisaan.da) 
par(mfrow = c(1,1))
```
### Uji Formal

```{r}
#1) Sisaan Menyebar Normal 
ks.test(sisaan.da,"pnorm")
```

$H_0$ : Sisaan menyebar normal

$H_1$ : Sisaan tidak menyebar normal

Berdasarkan uji KS tersebut, didapat *p-value* sebesar 0.134 yang lebih dari taraf nyata 5% sehingga tak tolak $H_0$ dan menandakan bahwa sisaan menyebar normal. Hal ini sesuai dengan hasil eksplorasi menggunakan plot kuantil-kuantil normal.

```{r}
#2) Sisaan saling bebas/tidak ada autokorelasi 
Box.test(sisaan.da, type = "Ljung")  
```

$H_0$ : Sisaan saling bebas

$H_1$ : Sisaan tidak tidak saling bebas

Berdasarkan uji Ljung-Box tersebut, didapat *p-value* sebesar 0.8945 yang lebih besar dari taraf nyata 5% sehingga tak tolak $H_0$ dan menandakan bahwa sisaan saling bebas. Artinya tidak ada autokorelasi

```{r}
#3) Sisaan homogen 
Box.test((sisaan.da)^2, type = "Ljung") 
```

$H_0$ : Ragam sisaan homogen

$H_1$ : Ragam sisaan tidak homogen

Berdasarkan uji Ljung-Box tersebut. didapat *p-value* sebesar 0.5591 yang lebih besar dari taraf nyata 5% sehingga tak tolak $H_0$ dan menandakan bahwa ragam sisaan homogen

```{r}
#4) Nilai tengah sisaan sama dengan nol 
t.test(sisaan.da, mu = 0, conf.level = 0.95)  #tak tolak h0 > nilai tengah sisaan sama dengan 0
```

$H_0$ : nilai tengah sisaan sama dengan 0

$H_1$ : nilai tengah sisaan tidak sama dengan 0

Berdasarkan uji-ttersebut, didapat *p-value* sebesar 0.9817 yang lebih besar dari taraf nyata 5% sehingga tak tolak $H_0$ dan menandakan bahwa nilai tengah sisaan sama dengan 0

# Overfitting

### ARIMA(3,0,3)

```{r}
model5=Arima(dtkukd.latih.ts, order=c(3,0,3),method="ML")
summary(model5) #AIC=255.61 
lmtest::coeftest(model5) 
```
### ARIMA(4,0,2)

```{r}
model5=Arima(dtkukd.latih.ts, order=c(4,0,2),method="ML")
summary(model5) #AIC=255.4
lmtest::coeftest(model5) 
```
berdasarkan hasil overfitting yg terbaik tetap model ARIMA(3,0,2)

# Peramalan

```{r}
#---FORECAST---#
ramalan <- forecast::forecast(model3, h = 26) 
ramalan
data.ramalan <- ramalan$mean
plot(ramalan)
```

# AKURASI

```{r}
perbandingan <- matrix(data=c(dtkukd.uji.ts, data.ramalan),
                     nrow = length(dtkukd.uji.ts), ncol = 2)
colnames(perbandingan) <- c("Aktual","Hasil Forecast")
perbandingan

accuracy(data.ramalan[1:26], head(dtkukd.uji.ts,n=length(dtkukd.uji.ts)))
```

