---
title: "mpdw3"
output: html_document
date: "2023-09-18"
---

```{r}
install.packages("dLagM") 
install.packages("dynlm") 
install.packages("MLmetrics") 
library(dLagM)
library(dynlm)
library(MLmetrics)
library(lmtest)
library(car)
library(readxl)
```

```{r}
datasaya <- read_excel ("C:/Users/user/Desktop/mpdwine.xlsx")
View(datasaya)
str(datasaya)

```
```{r}
train <- datasaya[1:240,]
test <- datasaya[241:300,]

datasaya.ts <- ts(datasaya)
train.ts <- ts(train)
test.ts <- ts(test)
```
# 1. Model Koyck
```{r}
modelsaya.koyck <- koyckDlm(x = train$hasil, y = train$harga, intercept = TRUE)
summary(modelsaya.koyck)
AIC(modelsaya.koyck)
BIC(modelsaya.koyck)
```
Dari hasil tersebut, didapat bahwa intercept , peubah $x_t$ dan
$y_{t-1}$ memiliki nilai $P-Value<0.05$. Hal ini menunjukkan bahwa
intercept, peubah $x_t$ dan $y_{t-1}$ berpengaruh signifikan terhadap
$y_t$. Adapun model keseluruhannya adalah sebagai berikut 
$$
\hat{Y_t}=  4.050e+05+-4.851e+02X_t+ -2.143e-01 Y_{t-1}
$$ \
### Peramalan dan akurasi model koyck
```{r}
# peramalan 40 periode kedepan
frc.koyck <- forecast(model = modelsaya.koyck, x=test$hasil, h=60)
frc.koyck
#akurasi data test
mape.koyck <- MAPE(frc.koyck$forecasts, test$harga)
mape.koyck
#akurasi data training
GoF(modelsaya.koyck)
```

# 2. Model Distributed Lag

### dengan lag 3

```{r}
modelsaya.dl <- dlm(x = train$hasil, y = train$harga, q=3)
summary(modelsaya.dl)
AIC(modelsaya.dl)
BIC(modelsaya.dl)
```

Dari hasil diatas, didapat bahwa $P-value$ dari intercept, $x_{t}$ dan
$x_{t-1}<0.05$. Hal ini menunjukkan bahwa intercept, $x_{t}$ dan
$x_{t-1}$ berpengaruh signifikan terhadap $y_t$. Adapun model
keseluruhan yang terbentuk adalah sebagai berikut

$$
\hat{Y_t}= 180891.509+  -126.850X_t+-2.524X_{t-1}+35.797X_{t-2}+-5.256X_{t-3}
$$ 

### Peramalan dan akurasi model Distributed Lag (lag=3)

```{r}
# peramalan 60 periode kedepan
frc.dl <- forecast(model = modelsaya.dl, x=test$hasil, h=60)
frc.dl
#akurasi data test
mape.dl <- MAPE(frc.dl$forecasts, test$harga)
mape.dl
#akurasi data training
GoF(modelsaya.dl)
```

### dengan lag Optimmum

```{r}
# cari lag optimum
finiteDLMauto(formula =harga ~ hasil,
              data = data.frame(train), q.min = 1, q.max = 6,
              model.type = "dlm", error.type = "AIC", trace = FALSE)
```

Berdasarkan output tersebut, lag optimum didapatkan ketika lag=1.
Selanjutnya dilakukan pemodelan untuk lag=1 

### Dengan lag optimum (lag=1)
```{r}
modelsaya.dl.opt <- dlm(x = train$hasil, y = train$harga, q=1)
summary(modelsaya.dl.opt)
AIC(modelsaya.dl.opt)
BIC(modelsaya.dl.opt)
```
Dari hasil diatas, didapat bahwa $P-value$ dari intercept, $x_{t}$ dan
$x_{t-1}<0.05$. Hal ini menunjukkan bahwa intercept, $x_{t}$ dan
$x_{t-1}$ berpengaruh signifikan terhadap $y_t$. Adapun model
keseluruhan yang terbentuk adalah sebagai berikut 
$$
\hat{Y_t}=1.928e+05 + -1.221e+02 X_t+ -6.816e-01X_{t-1}
$$ 

### Peramalan dan akurasi model Distributed Lag optimum (lag=1)
```{r}
# peramalan 60 periode kedepan
frc.dl.opt <- forecast(model = modelsaya.dl.opt, x=test$hasil, h=60)
frc.dl.opt
#akurasi data test
mape.dl.opt <- MAPE(frc.dl.opt$forecasts, test$harga)
mape.dl.opt
#akurasi data training
GoF(modelsaya.dl.opt)
```

Model tersebut merupakan model yang sangat baik dengan nilai MAPE yang
kurang dari 10%.

# 3. Model Autoregressive

### Dengan lag p=1 dan q=1

```{r}
modelsaya.ardl <- ardlDlm(x = train$hasil, y = train$harga, p = 1 , q = 1)
summary(modelsaya.ardl)
AIC(modelsaya.ardl)
BIC(modelsaya.ardl)
```

Hasil di atas menunjukkan bahwa peubah $intercept, x_{t}, y_{t-1}$,
hasil uji t menunjukkan nilai-p pada peubah $<0.05$ Hal ini menunjukkan
bahwa peubah $intercept, x_{t}, y_{t-1}$ berpengaruh signifikan terhadap
$y_t$, sementara $x_{t-1}$ tidak berpengaruh signifikan terhadap $y_t$.
Model keseluruhannya adalah sebagai berikut:

$$
\hat{Y}=2.116e+05 + -1.236e+02X_t-1.208e+01X_{t-1}+-9.429e-02Y_{t-1}
$$ 

### Peramalan dan akurasi model Autoregressive dengan lag (p=1 dan q=1)

```{r}
# peramalan 60 periode kedepan
frc.ardl <- forecast(model = modelsaya.ardl, x=test$hasil, h=60)
frc.ardl
#akurasi data test
mape.ardl <- MAPE(frc.ardl$forecasts, test$harga)
mape.ardl
#akurasi data training
GoF(modelsaya.ardl)
```

Berdasarkan akurasi di atas, terlihat bahwa nilai MAPE keduanya tidak
jauh berbeda. Artinya, model regresi dengan distribusi lag ini
tidak `overfitted` atau `underfitted`

### Autoregressive dengan lag optimum

```{r}
#penentuan lag optimum
modelsaya.ardl.opt <- ardlBoundOrders(data = data.frame(datasaya), ic = "AIC", formula = harga ~ hasil )
min_p=c()
for(i in 1:6){
  min_p[i]=min(modelsaya.ardl.opt$Stat.table[[i]])
}
q_opt=which(min_p==min(min_p, na.rm = TRUE))
p_opt=which(modelsaya.ardl.opt$Stat.table[[q_opt]] == 
              min(modelsaya.ardl.opt$Stat.table[[q_opt]], na.rm = TRUE))
data.frame("q_optimum" = q_opt, "p_optimum" = p_opt, 
           "AIC"=modelsaya.ardl.opt$min.Stat)
```

Dari tabel di atas, dapat terlihat bahwa nilai AIC terendah didapat
ketika $p=15$ dan $q=5$, yaitu sebesar `-268.2919`. Artinya, model
autoregressive optimum didapat ketika $p=15$ dan $q=5$.

Selanjutnya dapat dilakukan pemodelan dengan nilai $p$ dan $q$ optimum
seperti inisialisasi di langkah sebelumnya. 

### Dengan lag optimum (p=15 dan q=5)

```{r}
modelsaya.ardl.opt1 <- ardlDlm(x = train$hasil, y = train$harga, p = 15 , q = 5)
summary(modelsaya.ardl.opt1)
AIC(modelsaya.ardl.opt1)
BIC(modelsaya.ardl.opt1)
```

Hasil di atas menunjukkan bahwa peubah
$intercept, x_{t}, x_{t-2}, y_{t-1}, y_{t-2}$, hasil uji t menunjukkan
nilai-p pada peubah $<0.05$ Hal ini menunjukkan bahwa peubah
$intercept, x_{t}, x_{t-2}, y_{t-1}, y_{t-2}$ berpengaruh signifikan
terhadap $y_t$, sementara $x_{t-1}$ tidak berpengaruh signifikan
terhadap $y_t$. Model keseluruhannya adalah sebagai berikut:

$$
\hat{Y}=2.220e+05 + 0.744682X_t -4.074e+01X_{t-1}+3.801e+01X_{t-2} -1.378e+01X_{t-3}+ -5.131e+01X_{t-4}+ 1.558e+01X_{t-5}+ 1.242e+00X_{t-6}+ 3.581e+01X_{t-7}+ 2.927e+01X_{t-8}+ 2.289e+01X_{t-9}+ 2.260e+01X_{t-10}+  1.183e+01X_{t-11}-1.974e+01X_{t-12}+ 2.586e+01X_{t-13}-3.238e+01X_{t-14}-4.412e+01X_{t-15} -1.453e-01Y_{t-1}-1.184e-02Y_{t-2}-2.643e-02Y_{t-3}-1.030e-01Y_{t-4}+1.269e-01Y_{t-5}
$$ 

### Peramalan dan akurasi model Autoregressive dengan lag optimum (p=15 dan q=5)

```{r}
# peramalan 60 periode kedepan
frc.ardl.opt <- forecast(model = modelsaya.ardl.opt1, x=test$hasil, h=60)
frc.ardl.opt
#akurasi data test
mape.ardl.opt <- MAPE(frc.ardl.opt$forecasts, test$harga)
mape.ardl.opt
#akurasi data training
GoF(modelsaya.ardl.opt1)
```

Berdasarkan akurasi di atas, terlihat bahwa nilai MAPE keduanya tidak
jauh berbeda. Artinya, model regresi dengan distribusi lag ini
tidak `overfitted` atau `underfitted` 

# Pemodelan DLM & ARDL dengan Library `dynlm`

```{r}
#sama dengan model dlm lag=3
cons3_lm1 <- dynlm(harga ~ hasil+L(hasil)+L(hasil,2)+L(hasil,3),data = train.ts)
summary(cons3_lm1)
#sama dengan dlm lag optimum (lag=1)
cons3_lm2 <- dynlm(harga ~ hasil+L(hasil),data = train.ts)
summary(cons3_lm2)
#sama dengan model ardl p=1 q=1
cons3_lm3 <- dynlm(harga ~ hasil+L(hasil)+L(harga),data = train.ts)
summary(cons3_lm3)
#sama dengan ardl lag optimum (p=15 dan q=5)
cons3_lm4 <- dynlm(harga ~ hasil+L(hasil)+L(hasil,2)+L(harga)+L(harga,2),data = train.ts)
summary(cons3_lm4)
```

### SSE

```{r}
deviance(cons3_lm1)
deviance(cons3_lm2)
deviance(cons3_lm3)
deviance(cons3_lm4)
```

### Autokorelasi

```{r}
#durbin watson
dwtest(cons3_lm1)
dwtest(cons3_lm2)
dwtest(cons3_lm3)
dwtest(cons3_lm4)
```

#### Heterogenitas

```{r}
bptest(cons3_lm1)
bptest(cons3_lm2)
bptest(cons3_lm3)
bptest(cons3_lm4)
```

#### Kenormalan

```{r}
shapiro.test(residuals(cons3_lm1))
shapiro.test(residuals(cons3_lm2))
shapiro.test(residuals(cons3_lm3))
shapiro.test(residuals(cons3_lm4))
```

## Perbandingan Model

```{r}
akurasi3 <- matrix(c(mape.koyck, mape.dl, mape.dl.opt, mape.ardl, mape.ardl.opt))
row.names(akurasi3)<- c("Koyck","DLM 1","DLM optimum","Autoregressive p=1,q=1", "Autoregressive optimum (p=15,q=5)")
colnames(akurasi3) <- c("MAPE")
akurasi3
```

Berdasarkan nilai MAPE, model paling optimum didapat pada Model dlm
lag=1 karena memiliki nilai MAPE yang terkecil.

# Plot perbandingan model
```{r}
par(mfrow=c(1,1))
plot(test$hasil, test$harga, type="b", col="black")
points(test$hasil, frc.koyck$forecasts,col="red")
lines(test$hasil, frc.koyck$forecasts,col="red")
points(test$hasil, frc.dl$forecasts,col="blue")
lines(test$hasil, frc.dl$forecasts,col="blue")
points(test$hasil, frc.dl.opt$forecasts,col="orange")
lines(test$hasil, frc.dl.opt$forecasts,col="orange")
points(test$hasil, frc.ardl$forecasts,col="green")
lines(test$hasil, frc.ardl$forecasts,col="green")
points(test$hasil, frc.ardl.opt$forecasts,col="yelharga")
lines(test$hasil, frc.ardl.opt$forecasts,col="yelharga")
legend("topleft",c("aktual", "Koyck","DLM 1","DLM optimum","Autoregressive p=1,q=1", "Autoregressive optimum (p=15,q=5)"), lty=1, col=c("black","red","blue","orange","green","yelharga"), cex=0.5)
```
Berdasarkan plot tersebut, terlihat bahwa plot yang paling mendekati data aktualnya adalah Model dlm dengan lag=1, sehingga dapat disimpulkan model terbaik dalam hal ini adalah model regresi dlm dengan lag=1