---
title: "UTS MPDW"
author: "Febri Dwi Cahyanto"
date: "2023-10-06"
output: html_document
---

```{r}
install.packages("forecast")
install.packages("TTR")
install.packages("TSA")
install.packages("dplyr")
install.packages("lmtest") 
install.packages("orcutt") 
install.packages("HoRM") 
install.packages("corrplot")
install.packages("dLagM")
install.packages("dynlm")
install.packages("MLmetrics")
install.packages("ggplot2")
install.packages("tsibble")
install.packages("tseries")
install.packages("MASS")
install.packages("aTSA")
library("forecast")
library("graphics")
library("TTR")
library("TSA")
library(dplyr)
library(forecast)
library(lmtest) 
library(orcutt) 
library(HoRM) 
library(corrplot)
library(dLagM)
library(dynlm)
library(MLmetrics)
library(ggplot2)
library(tsibble)
library(tseries)
library(MASS)
library(aTSA)
library(tseries)
```
## input data dengan penambahan nilai 998
```{r}
library(readxl)
datauts <- read_excel("Data UTS Fix.xlsx")
datauts
```
## ubah data ke ts
```{r}
datauts.ts <- ts(datauts$Data)
```
## plot time series
```{r}
ts.plot(datauts.ts, xlab="Time Period ", ylab="Data", 
        main = "Time Series Plot")
points(datauts.ts)
```
data memiliki pola aditif musiman dengan trend 
## membagi data menjadi data latih 80% dan data uji 20%
```{r}
dt.latih <- datauts[1:120,2]
dt.uji <- datauts[121:150,2]
dt.latih.ts <- ts(dt.latih, frequency = 12)
dt.uji.ts <- ts(dt.uji, frequency = 12)
```
## plot time series data latih dan uji
```{r}
# data latih
ts.plot(dt.latih.ts, col="orange",main="Plot data latih", type="o",xlab="Time",ylab="Data")
points(dt.latih.ts)

# data uji
ts.plot(dt.uji.ts, col="green",main="Plot data uji", type="o",xlab="Time",ylab="Data")
points(dt.uji.ts)
```
#cek kestasioneran
##plot acf
```{r}
acf(dt.latih.ts)
```
## uji adf
```{r}
adf.test(dt.latih.ts) 
```
Berdasarkan uji ADF tersebut, didapat *p-value* sebesar 0.344 yang lebih besar dari taraf nyata 5% sehingga tak tolak $H_0$ dan menandakan bahwa data tidak stasioner dalam rataan. Hal ini sesuai dengan hasil eksplorasi menggunakan plot time series dan plot ACF.

## spesifikasi model
```{r}
par(mfrow = c(1,2))
acf(dt.latih, main="ACF", lag.max=20) #ARIMA(0,0,2)
pacf(dt.latih, main="PACF", lag.max=20) #ARIMA(1,0,0)
par(mfrow = c(1,1))
```

```{r}
eac (dt.latih)
```

```{r}
model1.ma2=arima(dt.latih, order=c(0,0,2),method="ML")
summary(model1.ma2) 
lmtest::coeftest(model1.ma2) 

model2.ma2=arima(dt.latih, order=c(1,0,0),method="ML") 
summary(model2.ma2) 
lmtest::coeftest(model2.ma2) 

model3.ma2=arima(dt.latih, order=c(1,0,3),method="ML") 
summary(model3.ma2) 
lmtest::coeftest(model3.ma2) 

model4.ma2=arima(dt.latih, order=c(2,0,3),method="ML") 
summary(model4.ma2) 
lmtest::coeftest(model4.ma2) 

model5.ma2=arima(dt.latih, order=c(3,0,3),method="ML") 
summary(model5.ma2) 
lmtest::coeftest(model5.ma2)

```
## eksporasi sisaan
```{r}
sisaan.ma2 <- model1.ma2$residuals
par(mfrow=c(2,2))
qqnorm(sisaan.ma2)
qqline(sisaan.ma2, col = "blue", lwd = 2)
plot(c(1:length(sisaan.ma2)),sisaan.ma2)
acf(sisaan.ma2)
pacf(sisaan.ma2)
par(mfrow = c(1,1))
```

