```{r}
---
title: "Tugas Individu 2"
output: html_notebook
---

# Library

```{r}
library(dplyr)
library(TTR)
library(forecast)
library(lmtest) 
library(orcutt) 
library(HoRM) 
library(readxl)
library(corrplot)
```

# Input data
```{r}
datasaya <- read_excel ("C:/Users/user/Desktop/mpdwine.xlsx")
View(datasaya)
str(datasaya)
# Peubah yang digunakan
hpanenh <- datasaya$hpanenh
hasil <- datasaya$hasil
produksi <- datasaya$produksi
harga <- datasaya$harga
```

# Mengubah data menjadi data deret waktu
```{r}
hpanenh.ts <- ts(hpanenh)
hasil.ts <- ts(hasil)
produksi.ts <- ts(produksi)
harga.ts <- ts(harga)
```

# Eksplorasi data
```{r}
# scatter plot produksi vs hpanenh
plot(produksi,hpanenh, pch = 20, col = "blue",
     main = "Scatter Plot produksi vs hpanenh",
     xlab = "hpanenh",
     ylab = "produksi")

# scatter plot produksi vs hasil
plot(produksi,hasil, pch = 20, col = "blue",
     main = "Scatter Plot produksi vs hasil",
     xlab = "hasil",
     ylab = "produksi")

# Cek Korelasi
matriks <- cor(datasaya)
corrplot.mixed(matriks, upper = 'circle', hasiler = 'number', order = "original",
               tl.col="black", tl.pos = "lt",diag = 'l',
               number.digits=2, number.cex=1)

# Plot time series

## hpanenh
ts.plot(hpanenh.ts, xlab="Time Period ", ylab="hpanenh", 
        main = "Time Series Plot")
points(hpanenh.ts)

## hasil
ts.plot(hasil.ts, xlab="Time Period ", ylab="hasil", 
        main = "Time Series Plot")
points(hasil.ts)
```

# Pembuatan regresi time series
## Pembuatan model awal
```{r}
model1 <- lm(produksi~hpanenh+hasil)
summary(model1)
```

Model yang dihasilkan adalah $$y_i=-5.811e+04+ 6.743e+00+1.151e+02$$ Berdasarkan ringkasan model dapat diketahui bahwa hasil uji F memiliki *p-value* \< $\alpha$ (5%). Artinya, minimal terdapat satu variabel yang berpengaruh nyata terhadap model. Hasil uji-t parsial parameter regresi, yaitu koefisien regresi juga menunjukkan hal yang sama, yaitu memiliki *p-value* \< $\alpha$ (5%) sehingga nyata dalam taraf 5%. Selanjutnya dapat dilihat juga nilai $R^2=0.8381$. Artinya, sebesar 6% keragaman nilai produksi dapat dijelaskan oleh peubah hpanenh dan hasil. Namun, kita perlu melakukan uji terhadap sisaannya seperti berikut ini.

# plot asumsi
```{r}
#sisaan dan fitted value
sisaan1<- residuals(model1)
fitValue1<- predict(model1)

#Diagnostik dengan eksploratif
par(mfrow = c(2,2))
qqnorm(sisaan1)
qqline(sisaan1, col = "steelblue", lwd = 2)
plot(fitValue1, sisaan1, col = "steelblue", pch = 20, xlab = "Sisaan", ylab = "Fitted Values", main = "Sisaan vs Fitted Values")
abline(a = 0, b = 0, lwd = 2)
hist(sisaan1, col = "steelblue")
plot(seq(1,300,1), sisaan1, col = "steelblue", pch = 20, xlab = "Sisaan", ylab = "Order", main = "Sisaan vs Order")
lines(seq(1,300,1), sisaan1, col = "red")
abline(a = 0, b = 0, lwd = 2)
```

Dua plot di samping kiri digunakan untuk melihat apakah sisaan menyebar normal. Normal Q-Q Plot di atas menunjukkan bahwa sisaan cenderung tidak menyebar normal, dan histogram dari sisaan menunjukkan demikian. Selanjutnya, dua plot di samping kanan digunakan untuk melihat autokorelasi. Plot Sisaan vs *Fitted Value* dan Plot histrogram of sisaan1 menunjukkan tidak adanya pola pada sisaan. Untuk lebih lanjut akan digunakan uji formal melihat normalitas sisaan dan plot ACF dan PACF untuk melihat apakah ada autokorelasi atau tidak.

# Uji formal Normalitas

```{r}
#H0: sisaan mengikuti sebaran normal
#H1: sisaan tidak mengikuti sebaran normal
ks.test(sisaan1, "pnorm", mean=mean(sisaan1), sd=sd(sisaan1))
```

Berdasarkan uji formal Kolmogorov-Smirnov didapatkan nilai *p-value* \< $\alpha$ (5%). Artinya, belum cukup bukti untuk menyatakan sisaan berdistribusi normal.

# Transformasi karna data tidak normal (1/x dan 1/y)
```{r}
produksitrans <- 1/(produksi)
hpanenhtrans <- 1/(hpanenh)
hasiltrans <- 1/(hasil)
# Model transformasi
modeltrans <- lm(produksitrans~hpanenhtrans+hasiltrans)
summary(modeltrans)
```

Model transforasi yang dihasilkan adalah $$y_i=0.0009264+ 0.0678346+0.0345176$$ Berdasarkan ringkasan model dapat diketahui bahwa hasil uji F memiliki *p-value* \< $\alpha$ (5%). Artinya, minimal terdapat satu variabel yang berpengaruh nyata terhadap model. Hasil uji-t parsial parameter regresi, yaitu koefisien regresi juga menunjukkan hal yang sama, yaitu memiliki *p-value* \< $\alpha$ (5%) sehingga nyata dalam taraf 5%. Selanjutnya dapat dilihat juga nilai $R^2=0.1275$. Artinya, sebesar 10% keragaman nilai produksi dapat dijelaskan oleh peubah hpanenh dan hasil. Namun, kita perlu melakukan uji terhadap sisaannya seperti berikut ini.

# cek ulang normalitas
```{r}
#sisaan dan fitted value
sisaan1<- residuals(modeltrans)
fitValue1<- predict(modeltrans)

#Diagnostik dengan eksploratif
par(mfrow = c(2,2))
qqnorm(sisaan1)
qqline(sisaan1, col = "steelblue", lwd = 2)
plot(fitValue1, sisaan1, col = "steelblue", pch = 20, xlab = "Sisaan", ylab = "Fitted Values", main = "Sisaan vs Fitted Values")
abline(a = 0, b = 0, lwd = 2)
hist(sisaan1, col = "steelblue")
plot(seq(1,300,1), sisaan1, col = "steelblue", pch = 20, xlab = "Sisaan", ylab = "Order", main = "Sisaan vs Order")
lines(seq(1,300,1), sisaan1, col = "red")
abline(a = 0, b = 0, lwd = 2)

# Uji Formal normalitas
#H0: sisaan mengikuti sebaran normal
#H1: sisaan tidak mengikuti sebaran normal
ks.test(sisaan1, "pnorm", mean=mean(sisaan1), sd=sd(sisaan1))
```

Dua plot di samping kiri digunakan untuk melihat apakah sisaan menyebar normal. Normal Q-Q Plot di atas menunjukkan bahwa sisaan cenderung tidak menyebar normal, dan histogram dari sisaan menunjukkan demikian. 
Berdasarkan uji formal Kolmogorov-Smirnov tidak cukup bukti untuk menyatakan sisaan berdistribusi normal.

# ACF dan PACF identifikasi autokorelasi
```{r}
par(mfrow = c(1,2))
acf(sisaan1)
pacf(sisaan1)
```

Berdasarkan plot ACF dan PACF, terlihat terdapat data yang berada diluar rentang batas sehingga ada yang signifikan. Namun, untuk lebih memastikan akan dilakukan uji formal dengan uji Durbin Watson.

# Uji formal autokorelasi
```{r}
#H0: tidak ada autokorelasi
#H1: ada autokorelasi
dwtest(modeltrans)
```

Berdasarkan hasil DW Test, didapatkan nilai $DW = 1.8787$ dan *p-value* = $0.146$. Dengan nilai *p-value* \< 0.05 dapat disimpulkan bahwa tolak H0, cukup bukti mengatakan adanya autokorelasi. Oleh karena itu, diperlukan penangan autokorelasi. Penanganan yang akan digunakan menggunakan dua metode, yaitu Cochrane-Orcutt dan Hildret-Lu.

# Penanganan Autokorelasi
## Metode Cochrane-Orcutt
```{r}
#Penanganan Autokorelasi Cochrane-Orcutt
modelCO1<-cochrane.orcutt(modeltrans)
modelCO1
modelCO1$coefficients
```

Hasil keluaran model setelah dilakukan penanganan adalah sebagai berikut. $$y_i=0.000927+0.067963+0.035012$$ Hasil juga menunjukkan bahwa nilai DW dan p-value meningkat menjadi $1.99100$ dan $4.722e-01$. dengan nilai *p-value* \> 0.05, artinya belum cukup bukti menyatakan bahwa sisaan terdapat autokorelasi pada taraf nyata 5%. Untuk nilai $ρ ̂$ optimum yang digunakan adalah $0.06063332$. Nilai tersebut dapat diketahui dengan *syntax* berikut.

```{r}
#Rho optimum
rho1<- modelCO1$rho
rho1
```

## Transformasi manual

```{r}
#Transformasi Manual
produksi.trans<- produksitrans[-1]-produksitrans[-199]*rho1
hpanenh.trans<- hpanenhtrans[-1]-hpanenhtrans[-199]*rho1
hasil.trans<- hasiltrans[-1]-hasiltrans[-199]*rho1
modelCOmanual1<- lm(produksi.trans~hpanenh.trans+hasil.trans)
summary(modelCOmanual1)
```

```{r}
#Mencari Penduga Koefisien Regresi setelah Transformasi ke Persamaan Awal
b0bintang1 <- modelCOmanual1$coefficients[1]
b0.1<- b0bintang1/(1-rho1)
b1.1 <- modelCOmanual1$coefficients[2]
b2.1 <- modelCOmanual1$coefficients[3]
b0.1
b1.1
b2.1
```

# Metode Hildreth-Lu
```{r}
hildreth.lu.func<- function(r, model){
  x1 <- model.matrix(model)[,c(-1,-3)]
  x2 <- model.matrix(model)[,c(-1,-2)]
  y <- model.response(model.frame(model))
  n <- length(y)
  t <- 2:n
  y <- y[t]-r*y[t-1]
  x1 <- x1[t]-r*x1[t-1]
  x2 <- x2[t]-r*x2[t-1]
  
  return(lm(y~x1+x2))
}

#Pencariab rho yang meminimumkan SSE
r1 <- c(seq(0.1,0.9, by= 0.1))
tab1 <- data.frame("rho" = r1, "SSE" = sapply(r1, function(i){deviance(hildreth.lu.func(i, modeltrans))}))
tab1
```

Pertama-tama akan dicari di mana kira-kira $ρ$ yang menghasilkan SSE minimum. Pada hasil di atas terlihat $ρ$ minimum ketika 0.1. Namun, hasil tersebut masih kurang teliti sehingga akan dicari kembali $ρ$ yang lebih optimum dengan ketelitian yang lebih. Jika sebelumnya jarak antar $ρ$ yang dicari adalah 0.1, kali ini jarak antar $ρ$ adalah 0.001 dan dilakukan pada selang 0.1 sampai dengan 0.4.

```{r}
rOpt1<- seq(0.1,0.4, by= 0.001)
tabOpt1 <- data.frame("rho" = rOpt1, "SSE" = sapply(rOpt1, function(i){deviance(hildreth.lu.func(i, modeltrans))}))
head(tabOpt1[order(tabOpt1$SSE),])

#Grafik SSE optimum
par(mfrow = c(1,1))
plot(tab1$SSE ~ tab1$rho , type = "l", xlab = "Rho", ylab = "SSE")
abline(v = tabOpt1[tabOpt1$SSE==min(tabOpt1$SSE),"rho"], lty = 2, col="red",lwd=2)
text(x=0.174, y=8.084217e-13		, labels = "rho=0.174", cex = 0.8)
```

Perhitungan yang dilakukan aplikasi `R` menunjukkan bahwa nilai $ρ$ optimum, yaitu saat SSE terkecil terdapat pada nilai $ρ=0.004309578	$. Hal tersebut juga ditunjukkan pada plot. Selanjutnya, model dapat didapatkan dengan mengevaluasi nilai $ρ$ ke dalam fungsi `hildreth.lu.func`, serta dilanjutkan dengan pengujian autokorelasi dengan uji Durbin-Watson. Namun, setelah pengecekan tersebut tidak lupa koefisien regresi tersebut digunakan untuk transformasi balik. Persamaan hasil transformasi itulah yang menjadi persamaan sesungguhnya.

```{r}
#Model terbaik
modelHL1 <- hildreth.lu.func(0.174, modeltrans)
summary(modelHL1)

#Transformasi Balik
cat("y = ", coef(modelHL1)[1]/(1-0.174), "+", coef(modelHL1)[2],"x1","+", coef(modelHL1)[3],"x2", sep = "")
```

Setelah dilakukan tranformasi balik, didapatkan model dengan metode Hildreth-Lu sebagai berikut. $$y_i=0.000921145+0.06822289x1+0.03597042x2$$

```{r}
#Deteksi autokorelasi
dwtest(modelHL1)
```

Hasil uji Durbin-Watson juga menunjukkan bahwa *p-value* sebesar $0.9578$, di mana *p-value* \> $\alpha=5%$. Artinya tak tolak $H_0$ atau belum cukup bukti menyatakan bahwa ada autokorelasi dalam data nilai produksi dengan metode Hildreth-Lu pada taraf nyata 5%.

# Perbandingan keakuratan
```{r}
sseModelawal1 <- anova(modeltrans)$`Sum Sq`[c(-1,-2)]
sseModelCO1 <- anova(modelCOmanual1)$`Sum Sq`[c(-1,-2)]
sseModelHL1 <- anova(modelHL1)$`Sum Sq`[c(-1,-2)]
mseModelawal1 <- sseModelawal1/length(produksitrans)
mseModelCO1 <- sseModelCO1/length(produksitrans)
mseModelHL1 <- sseModelHL1/length(produksitrans)
akurasi1 <- matrix(c(sseModelawal1,sseModelCO1,sseModelHL1,
                    mseModelawal1,mseModelCO1,mseModelHL1),nrow=2,ncol=3,byrow = T)
colnames(akurasi1) <- c("Model Awal", "Model Cochrane-Orcutt", "Model Hildreth-Lu")
row.names(akurasi1) <- c("SSE","MSE")
akurasi1
```

# Simpulan

Autokorelasi yang terdapat pada data produksi terjadi akibat adanya korelasi di antara unsur penyusunnya. Adanya autokorelasi menyebabkan model regresi kurang baik karena akan meingkatkan galatnya. Autokorelasi dapat dideteksi secara eksploratif melalui plot sisaan, ACF, dan PACF, serta dengan uji formal Durbin-Watson. Namun, autokorelasi tersebut dapat ditangani dengan metode Cochrane-Orcutt dan Hildreth-Lu. Kedua metode menghasilkan nilai SSE yang sama, artinya keduanya baik untuk digunakan

```

